【裁判字號】    93,訴,151
【裁判日期】    950621
【裁判案由】    清償債務
【裁判全文】
臺灣臺東地方法院民事判決               93年度訴字第151號
原      告  臺東縣臺東地區農會
法定代理人  甲○○
訴訟代理人  丁○○
            吳漢成律師
被      告  乙○○
訴訟代理人  陳信伍律師
上列當事人間請求清償債務事件，本院於民國95年5月24日言詞
辯論終結，判決如下：
    主  文
被告應給付原告新臺幣捌拾肆萬元，及自民國九十三年一月十八
日起至清償日止，按週年利率百分之九點五九計算之利息，並自
民國九十三年二月十九日起至清償日止，逾期在六個月內者，按
上開利率百分之十，超過六個月者，就超過部分按上開利率百分
之二十計算之違約金。
訴訟費用由被告負擔。
本判決於原告以新臺幣貳拾捌萬元供擔保後，得假執行。但被告
以新臺幣捌拾肆萬元，為原告預供擔保，得免為假執行。
    事實及理由
一、按當事人之法定代理人其代理權消滅者，應由有代理權之法
    定代理人承受訴訟，此觀民事訴訟法第170條之規定自明。
    本件原告起訴後，法定代理人已由田石雄變更為甲○○，有
    臺東地區農會函附卷可稽 (見本審卷第79頁)，並由甲○○
    於民國94年6月2日聲明承受訴訟(見本審卷第76頁)，核與民
    事訴訟法第170條、第175條之規定相符，應許其承受並續行
    訴訟，合先敘明。
二、原告主張：訴外人邱武雄邀同被告乙○○為連帶保證人於92
    年3月17日向原告借款新臺幣 (下同)100 萬元，借款期間自
    92年3月17日起至93年3月17日止，利息採機動利率，按原告
    牌告基本放款利率加百分之2計付，每月付息一次，如未按
    期攤還時，即喪失期限利益，視為全部到期，其逾期6個月
    以內者，按上開利率百分之10，逾期在6個月以上者，就超
    過部分按上開利率百分之20計付違約金 (以下簡稱系爭借款
    )，並立有借據為憑 (以下簡稱系爭借據)。詎邱武雄自93年
    1月18日起即未依約清償，現尚積欠原告如主文第一項所示
    之本金、利息及違約金未償，迭經催討無效，被告為系爭借
    款之連帶保證人，自應負連帶清償之責。為此依消費借貸及
    連帶保證之法律關係提起本件訴訟，並聲明求為判決除供擔
    保金額外如主文所示。
三、被告則以：否認系爭借據及87年8月7月、90年11月26日授信
    約定書上有關被告印章及簽名之真正。況依原告提出之87年
    7月29日、90年11月29日、92年1月21日3張借款申請書，均
    屬定有期限之債務，借款期限均為1年，原告就系爭借款允
    許主債務人邱武雄再延長1年清償，於92年3月17日簽立系爭
    借據時，並未再與被告對保，即未經徵得被告同意，依民法
    第755條規定，被告自不負保證責任等語，資為抗辯，並聲
    明求為判決：(一)駁回原告之訴及假執行之聲請。(二)如受不利
    益判決，願供擔保請准宣告免為假執行。
四、下列事實為兩造所不爭執 (見本審卷第150頁)，自堪信為真
    實，本院採為辯論及判決之基礎：
(一)訴外人邱武雄於92年3月17日向原告借款100萬元，繳交借款
    本息至93年1月17日止，現尚積欠原告本金部分為84萬元。
(二)系爭借據上連帶保證人欄下有關「乙○○」之簽名非被告本
    人所親簽。
五、得心證之理由：
    本件經兩造協議，並同意簡化爭點為：(一)系爭借據、90年11
    月26日授信約定書上被告印章之印文是否為被告所有？(二)被
    告是否有為系爭借款連帶保證人之真意？即被告對系爭借款
    是否應負連帶保證人責任？(三)系爭借款債務是否訂有期限，
    被告是否同意延期？經查：
(一)按私文書，除他造於其真正無爭執者外，應由舉證人證明其
    真正，民事訴訟法第357條定有明文。當事人提出之私文書
    必須真正而無瑕疵者，始有訴訟法之形式的證據力，此形式
    的證據力具備後，法院就其中之記載調查其是否與系爭事項
    有關，始有實質的證據力可言，最高法院著有41年度臺上字
    第971號判例可資參照。次按文書之真偽，得依核對筆跡或
    印跡證之，供核對之筆跡是否與文書上之筆跡相符，法院本
    得依其自由心證判斷之，法院認有選定鑑定人鑑定之必要，
    亦可依法實施鑑定，最高法院亦著有19年度上字第2189號、
    28年度上字第1905號判例可參。又如有用印章代簽名者，其
    蓋章與簽名生同等之效力，民法第3條第2項定有明文。是一
    般金融實務上，連帶保證雖均以書面為之，並要求連帶保證
    人簽名、蓋章，惟此一書面既係私文書，於連帶保證人否認
    真正時，自應由舉證人證明該私文書之真正。
(二)本件被告辯稱其非系爭借款之連帶保證人，系爭借據連帶保
    證人欄及90年11月26日授信約定書對保簽章欄上之「乙○○
    」簽名非其所親簽，印文非其所有等語。惟上開授信約定書
    上「乙○○」簽名之字跡為被告所親簽之情，業據證人即原
    告辦理上開授信約定書對保之職員丙○○，於本院證稱：「
    (邱武雄向原告借款是否你承辦？)是的。」、「 (90年11月
    26 日被告變更印鑑，是否你去對保？)是因為換單，所以我
    透過被告的媽媽約被告在邱武雄更生北路的店面對保。被告
    也有在場，是他親自簽名，印章當時也準備好在那裡，我不
    知道印章是誰在保管，印章是我蓋的。」、「 (對保當時印
    章是何人交給妳蓋的？)是被告的媽媽。被告當時有在場。
    」、「 (在授信約定書上是被告先簽名妳再蓋章還是妳先蓋
    章再由被告簽名？)被告先簽完名後我再蓋章。」、「 (授
    信約定書上的地址、出生年月日、日期是否你親眼看到被告
    所書寫？)是的。」等語 (見本審卷第56頁至第58頁)；參以
    本院依職權將上開90年11月26日授信約定書「乙○○」字跡
    ，與被告親自簽名之民事委任狀、本院於94年11月15日準備
    程序期日當庭命被告書寫其姓名20次之簽名筆跡及本院依職
    權向被告服務機關調取之臺東縣警察局員警出入及領用槍枝
    彈藥、無線電機、行動電腦登記簿，送由法務部調查局鑑定
    ，該局於95年4月21日以調科貳字第09500162340號鑑定通知
    書檢附比對分析表，函覆本院：「甲類 (即90年11月26日授
    信約定書)簽名與乙類 (即被告親筆簽名字跡)簽名筆畫特徵
    相同。」，有該鑑定通知書在卷可稽 (見本審卷第186頁)，
    益見證人丙○○證稱90年11月26日對保時，被告有在場，該
    日簽立之授信約定書上被告姓名為被告所親簽之情，應屬實
    情。而被告既於對保時在場，衡情該時蓋用於授信約定書之
    被告印章，為被告所有，印文係屬真正，要屬當然。被告否
    認該授信約定書上簽名及印文真正，顯與事實有違，洵無足
    取。
(三)至於兩造所爭執之系爭借據、90年11月26日授信約定書上「
    乙○○」印文，經本院命原告提出上開文書原本，以肉眼核
    對之結果，兩者之字型、筆順、勾勒、字體大小均相符，整
    體結構亦極為相似。本院為求慎重，就系爭借據上「乙○○
    」印文及90年11月26日授信約定書上之「乙○○」印文送由
    法務部調查局鑑定，雖因被告否認印文之真正，而未能提供
    實物印章，惟該局於95年1月17日以調科貳字第09500006230
    號鑑定通知書函覆本院之鑑定結果，亦認「A 類印文 (即系
    爭借據上之「乙○○」印文)與B類印文 (即90 年11月26日
    授信約定書上之「乙○○」印文)形體大致相符」等語，有
    該鑑定報告書附卷可按 (見本審卷第159頁)，復參以該鑑定
    通知書檢附鑑定分析表之重疊比對資料 (見本審卷第160頁)
    觀之，排除沾墨濃度、施印壓力、櫬墊物、磨損等自然變異
    因素，系爭借據上「乙○○」之印文與90年11月26日授信約
    定書上「乙○○」印文經放大後，兩者之印文幾近相同，是
    上開2枚印文，應為同一印章蓋用之印文甚明。而90年11月
    26日授信約定書上「乙○○」印文係屬真正，已如前述，堪
    認系爭借據上「乙○○」印文亦屬真正，要無疑義。則參諸
    最高法院37年上字第8816號判例「借據內印章及作押房契均
    屬真正，雖由他人代為立據而除有確切反證外，自應推定為
    本人授權行為」之要旨，應由被告就其印章係未經授權而遭
    他人使用一節負舉證責任，然被告就此並未提出任何說明或
    證據以實其說，自應受不利之認定。系爭借據連帶保證人欄
    上既有「乙○○」之印文，被告復無法證明該印文係遭他人
    所盜蓋，依前揭說明，該蓋章之效力即與簽名相同，被告自
    應依系爭借據之文義負連帶保證人責任。
(四)被告抗辯原告於簽立系爭借據時，未再與被告對保，被告自
    不負保證責任等語。惟按對保與否，並非保證契約之成立要
    件，最高法院著有46年臺上字第163號判例可資參照。又辦
    理對保，雖為金融界之慣例，但並非保證契約之成立或生效
    要件。縱使被上訴人之承辦人未辦理對保，亦不能使上訴人
    因而免除其責任 (最高法院79年度臺上字第2408號、57年度
    臺上字第3417號裁判要旨參照)。本件被告為系爭借款之連
    帶保證人，為本院認定之事實，縱令原告於系爭借據簽訂時
    ，未再辦理對保手續屬實，揆之上揭裁判要旨，亦不能執為
    被告卸免連帶保證責任。被告上開所辯，亦無足取。
(五)又被告辯稱系爭借款為原有借款之延展，原告未經被告同意
    延期清償，依民法第755條規定，被告不負保證責任等語。
    惟邱武雄於90年11月29日填具借款申請書向原告申請借款，
    係以訴外人邱大欣、乙○○為連帶保證人，經原告審查准予
    借款100萬元，借款期間1年，並於90年12月31日轉帳100萬
    元至邱武雄借款帳戶；嗣借款到期後，邱武雄再於92年1月
    21日填具借款申請書申請借款，變更以訴外人洪秀鳳、乙○
    ○為連帶保證人，經原告審查准予借款100萬元，借款期間1
    年，並於92年3月17日簽立系爭借據，轉帳100萬元至邱武雄
    帳戶以清償前借款之情，有原告提出之90年11月29日、92年
    1月21日借款申請書及放款批覆書 (見本審卷第25頁至第26
    頁)、放款分戶帳卡 (見本審卷第21頁至第23頁)、交易明細
    表 (見本審卷第34頁)、系爭借據 (見本審卷第20頁)在卷可
    稽。足見邱武雄於92年3月17日之系爭借款係用以清償其於
    90年11月29日向原告借款之100萬元，其所為性質上應屬「
    借新還舊」，要屬無疑。是以，邱武雄與原告既於92年3月
    17日重新簽立系爭借據，被告並為系爭借款之連帶保證人，
    與原告間顯已成立新的消費借貸與連帶保證契約，被告自應
    負系爭借款之連帶保證人責任，原告據系爭借據所成立之消
    費借貸及連帶保證法律關係請求被告清償借款，核屬有據。
六、縱上所述，原告本於消費借貸及連帶保證之法律關係，請求
    被告給付如主文第一項所示之本金、利息及違約金，為有理
    由，應予准許。兩造均陳明願供擔保以代釋明，分別聲請宣
    告假執行或免為假執行，經核均無不合，爰分別酌定相當之
    擔保金額併宣告之。
據上論結：本件原告之訴為有理由，依民事訴訟法第78條、第39
0條第2項、第392條第2項，判決如主文。
中    華    民    國    95    年    6     月    21    日
                  民事庭    審判長法  官  王漢章
                                  法  官  曾宗欽
                                  法  官  簡芳潔
以上正本係照原本作成
如對本判決上訴，須於判決送達後20日內向本院提出上訴狀
中    華    民    國    95    年    6     月    21    日
                                  書記官  林宏蔚


司法院資訊處製作；財團法人民間司法改革基金會備份。
